臺灣高等法院臺南分院刑事判決
110年度上易字第275號
上  訴  人  臺灣臺南地方檢察署檢察官
被      告  陳偉鴻


                    (另案在法務部○○○○○○○○○○○                       執行中)
上列上訴人因毒品危害防制條例案件，不服臺灣臺南地方法院11
0年度易字第144號中華民國110年2月26日第一審判決（起訴案號
：臺灣臺南地方檢察署109年度毒偵字第2729號），提起上訴，
本院判決如下：
    主  文
上訴駁回。
    理  由
一、聲請簡易判決處刑意旨略以：被告陳偉鴻前因施用毒品案件
    ，經臺灣臺南地方檢察署檢察官以108年度毒偵字第188號、
    第400號為附命完成戒癮治療之緩起訴處分，緩起訴期間為
    民國108年4月19日至110年4月18日。詎其仍未戒除毒癮，基
    於施用第二級毒品之犯意，於109年9月29日19時30分採尿往
    前回溯96小時內之某時，在臺南市○○區○○橋附近工地廁所內
    ，以將甲基安非他命置於玻璃球內用火燒烤後吸食煙霧之方
    式，施用第二級毒品甲基安非他命1次。嗣其因遭通緝為警
    查獲，經其同意於109年9月29日19時30分許採尿送驗後，結
    果呈安非他命、甲基安非他命陽性反應，始悉上情。因認被
    告所為，係犯毒品危害防制條例第10條第2項施用第二級毒
    品罪嫌。
二、按起訴之程序違背規定者，應諭知不受理之判決，並得不經
    言詞辯論為之，刑事訴訟法第303條第1款、第307條分別定
    有明文，且依同法第364條規定，於第二審之審判準用之。
    對於原審諭知不受理之判決上訴時，第二審法院認其為無理
    由而駁回上訴，得不經言詞辯論為之，刑事訴訟法第372條
    亦有明定。又附命完成戒癮治療之緩起訴處分（下稱附命緩
    起訴處分），係以「戒癮治療」為核心治療方式，並得取代
    觀察、勒戒等處遇，期能完全戒除被告之毒癮，則被告在戒
    癮治療完成前，仍難謂得與觀察、勒戒等處遇已執行完畢等
    同視之（最高法院109年度台非字第76、77、98號判決意旨
    及同院109年度台上大字第3536號裁定意旨暨提案裁定肯定
    說參照）。是以，被告前因施用毒品犯行經檢察官為附命緩
    起訴處分，然因未能完成戒癮治療，而經撤銷緩起訴處分，
    無從視同已經觀察、勒戒執行完畢，依前開最高法院裁定之
    說明，檢察官應先聲請法院裁定將被告送勒戒處所觀察、勒
    戒。
三、再者，毒品危害防制條例本次修正（109年1月15日修正公布
    、同年7月15日施行），對於施用毒品者既強調「治療勝於
    處罰」、「醫療先於司法」之刑事政策，強化觀察、勒戒或
    強制戒治處分、命附條件緩起訴處遇措施與監禁刑罰間之交
    替運用，使之相互輔助補充，剛柔並濟，力助施用毒品者重
    生。尤以新修正之同條例第24條之命附條件緩起訴處遇，係
    考慮施用毒品者之成癮性、施用動機或生活環境各有不同，
    若不分個案情節、無論有無醫療必要，一律施以戒癮治療，
    此種處遇模式顯然過於僵化而缺乏彈性，故除以往之「觀察
    、勒戒或強制戒治」及「附命完成戒癮治療緩起訴」雙軌制
    處遇外，更賦與檢察官得依個案情形，以刑事訴訟法第253
    條之2第1項第4至6款或第8款規定，給予施用毒品者義務勞
    務、繳納處分金、心理輔導、法治教育或其他預防再犯措施
    為附條件之緩起訴處分，俾使其能經由多元化之緩起訴處遇
    ，能有效並適當戒除毒癮而徹底擺脫毒品危害。另機構外之
    命附條件緩起訴處遇相較於機構內之觀察、勒戒及強制戒治
    而言，前者乃結合醫師、觀護人、社工心理諮商等不同領域
    之專業人員參與之治療措施，目的除在戒除施用毒品者身癮
    、心癮外，並使其能經由於機構外之社會參與及接觸，重新
    塑造生活紀律，改變病態行為，以達治療「病患性犯人」之
    效果；相較於後者於勒戒處所、戒治處所內之觀察、勒戒或
    強制戒治而言，仍不失為監禁治療，且其管理人員均為監所
    矯正人員，各處所之資源多寡、專業人才比例又不盡相同，
    未能跳脫「收容」功能大於「戒治」之刑罰樣貌。準此，多
    方面之機構外處遇顯然優於機構內處遇。是在毒品未除罪化
    前，目前之刑事政策，應先落實「除刑不除罪」之各項政策
    ，以司法監督施用毒品者機構外之社區戒癮治療為主，機構
    內之戒癮治療為輔，只有不願參與社區治療或治療無效者，
    始以監禁為最後手段。再者，法院於解釋、適用本次毒品危
    害防制條例上開修正條文時，允宜遵循醫療專業及刑事政策
    ，保障施用毒品者為病患性犯人之健康權，兼顧保護社會安
    全及恪遵正當法律程序，確保法治國公平法院之具體實現。
    而本於權力分立原則，法院對檢察官職權行使，應予以尊重
    ，雖非謂不得為適度之司法審查，惟檢察官既得本於立法者
    所賦與之職權裁量是否聲請法院裁定觀察、勒戒或為命附條
    件（現行法僅能附命完成戒癮治療）緩起訴處分之多元化處
    遇，即聲請法院裁定機構內之觀察、勒戒並非檢察官所得採
    取之唯一途徑，法院自不能僭越檢察官之職權，逕對施用毒
    品者裁定應予觀察、勒戒或強制戒治（最高法院109年度台
    上字第3826號判決意旨參照）。　
四、被告於上揭時、地施用第二級毒品甲基安非他命1次一節，
    業據被告於警詢、偵訊時坦承在卷(見警卷第8頁；偵卷第21
    頁)，且被告為警查獲時，同意承辦員警對其採尿送驗，尿
    液中亦檢出第二級毒品甲基安非他命於人體新陳代謝後所餘
    安非他命及甲基安非他命之陽性反應，有勘察採證同意書、
    送驗尿液編號與真實姓名對照表編號名冊、臺南市政府衛生
    局109年10月28日檢驗結果報告各1件在卷可稽（見警卷第13
    至17頁），是被告於前揭時地施用第二級毒品甲基安非他命
    之犯行，事證明確，應堪認定。
五、被告前於94年間，因施用毒品案件，經國防部南部地方軍事
    法院以94年度和裁字第70號裁定觀察、勒戒後，於94年6月2
    0日執行完畢，經南部地方軍事法院檢察署以94年度偵字第2
    48號為不起訴處分，又於101年間因施用毒品案件，經原審
    法院以101年度毒聲字第510號裁定觀察、勒戒後，於102年4
    月3日執行完畢，經臺灣臺南地方檢察署檢察官以101年度毒
    偵字第2049號為不起訴處分確定。復於107年間，再因施用
    毒品案件，經臺灣臺南地方檢察署檢察官以108年度毒偵字
    第188號、第400號為附命完成戒癮治療之緩起訴處分，命被
    告自108年4月19日起接受為期1年迄109年4月18日止之戒癮
    治療。然因被告於緩起訴期間內，違背預防再犯所為之必要
    命令，所附命之戒癮治療尚未完成前即為臺灣臺南地方檢察
    署檢察官於108年10月10日以108年度撤緩字第562號撤銷上
    開緩起訴處分確定，並就被告於107年間施用毒品犯行，以1
    08年度撤緩毒偵字第269號、第270號提起公訴，而經原審法
    院以108年度易字第1608號判決判處應執行有期徒刑4月確定
    等情，有臺灣高等法院被告前案紀錄表、臺灣臺南地方檢察
    署108年度毒偵字第188號、第400號緩起訴處分書、108年度
    撤緩字第562號撤銷緩起訴處分書、108年度撤緩毒偵字第26
    9號、第270號起訴書在卷可憑。從而，被告本次施用毒品犯
    行，距其前次於102年4月3日觀察、勒戒處分執行完畢已逾3
    年。期間被告雖經臺灣臺南地方檢察署檢察官為附命戒癮治
    療之緩起訴處分，然因未能完成戒癮治療，而經檢察官撤銷
    緩起訴處分，並提起公訴而由原審法院判處罪刑確定，則依
    最高法院前開裁定說明，該次未能完成之戒癮治療程序，無
    從視同已經完成觀察、勒戒之處遇程序，檢察官應依現行毒
    品危害防制條例第20條第1項、第24條等規定，基於一次性
    之整體規劃而重啟處遇程序，視被告個案情形，是否適合「
    觀察、勒戒或強制戒治」或給予「附命完成戒癮治療緩起訴
    處分」之機會。檢察官逕予提起公訴，法院無從替代檢察官
    為上開合義務性之裁量處遇，應認本件起訴程序違背規定，
    且無從補正，應諭知不受理之判決。
六、原審因此依刑事訴訟法第303條第1款、第307條規定，對本
    案被告被訴犯行判決公訴不受理，經核並無違誤，應予維持
    。檢察官提起本件上訴，以被告先前已受附命完成戒癮治療
    之緩起訴處分，緩起訴期間為108年4月19日至110年4月18日
    ，被告於附命完成戒癮治療緩起訴處分後3年內之109年9月
    間再犯本案施用毒品罪，原審應依法為實體判決而非公訴不
    受理云云，指摘原判決諭知公訴不受理有適用法律之違誤，
    為無理由，已如前述，故檢察官之上訴應予駁回，並不經言
    詞辯論為之。
七、依刑事訴訟法第368條、第372條，判決如主文。　　　　　
本案經檢察官周盟翔聲請簡易判決處刑及提起上訴。
中　　華　　民　　國　　110 　年　　5 　　月　　26  　日
                  刑事第六庭    審判長法　官  張瑛宗
                                      法　官  林逸梅
                                      法　官  李秋瑩
以上正本證明與原本無異。
不得上訴。
　　　　　　　　　　　　　　　　　　　書記官  劉紀君
中　　華　　民　　國　　110 　年　　5 　　月　　26　　日